ACORDAO-COMPLETO-2332388

ACÓRDÃO 1932/2019 ATA 7/2019 - SEGUNDA CÂMARA

VISTOS, relatados e discutidos estes autos em que se apreciam pedidos de reexame interpostos por Erivelton Kloos, Luiz Ademir Schock, Paulo Jesse dos Santos Taveira, Sandra Rosa Soares e Tiago Anderson Sant Ana Silva (peça 91) , contra o Acórdão 651/2018-TCU-Segunda Câmara (Peça 62) ,
ACORDAM os Ministros do Tribunal de Contas da União, reunidos em Sessão da 2ª Câmara, ante as razões expostas pelo Relator, em:
	9.1. conhecer dos presentes pedidos de reexame, com fundamento nos arts. 32, parágrafo único, 33 e 48 da Lei 8.443/1992, para, no mérito, dar-lhe provimento parcial, 
	9.2. promover alteração do item 9.4 do Acórdão 651/2018-TCU-Segunda Câmara, de modo a reduzir o valor da multa individualmente aplicada aos Srs. Luiz Ademir Schock, Erivelton Kloos, Tiago Anderson Sant'Ana Silva, Paulo Jessé dos Santos Taveira e Sandra Rosa Soares, para o valor de R$ 3.000,00 (três mil reais) ;
	9.3. dar ciência desta deliberação aos recorrentes e ao interessado.

Pedido de reexame interposto  contra acórdão que conheceu da representação, indeferiu o pedido de medida cautelar e aplicou multa aos responsáveis em razão de supostas irregularidades em concorrência para a contratação de empresa especializada na construção de bueiro celular de concreto e de galeria.

Segunda Câmara

Município de Rolim de Moura/RO.

3. Interessado/Recorrente:
3.1. Interessado: Ministério do Desenvolvimento Regional, antigo Ministério da Integração Nacional..
3.2. Recorrentes: Erivelton Kloos (CPF XXX.375.792-XX); Luiz Ademir Schock (CPF XXX.260.729-XX); Paulo Jesse dos Santos Taveira (CPF XXX.930.202-XX); Sandra Rosa Soares (CPF XXX.326.212-XX); Tiago Anderson Sant Ana Silva (CPF XXX.017.812-XX).

13.1. Ministros presentes: Ana Arraes (Presidente), Augusto Nardes (Relator), Aroldo Cedraz e Raimundo Carreiro.
13.2. Ministros-Substitutos presentes: Marcos Bemquerer Costa e André Luís de Carvalho.

ACORDAO-COMPLETO-2565225

Acórdão de Relação 8416/2022 - Segunda Câmara

Acórdão de Relação

AUGUSTO NARDES

Ministro-Substituto André Luís de Carvalho.

Transcrevo a seguir, com os ajustes de forma pertinentes, instrução elaborada no âmbito da Secretaria de Recursos - Serur (peça 42) , que teve a anuência de seu corpo dirigente (peças 43 e 44) e do Ministério Público junto ao TCU (peça 45) :
"INTRODUÇÃO
Trata-se de pedido de reexame interposto por Erivelton Kloos, Luiz Ademir Schock,  Paulo Jesse dos Santos Taveira, Sandra Rosa Soares e Tiago Anderson Sant Ana Silva (R001-Peça 91) , respectivamente, Procurador-Geral do Município, Prefeito e membros da Comissão Permanente de Licitação, por meio do qual se insurgem contra o Acórdão 651/2018-TCU-Segunda Câmara, prolatado na sessão de julgamento do dia 27/2/2018-Ordinária e inserto na Ata 5/2018-2ª Câmara (Peça 62) . 
1.1. A deliberação recorrida apresenta o seguinte teor: 
VISTOS, relatados e discutidos estes autos de representação, com pedido de cautelar suspensiva, formulada pela Loiola Comércio, Serviços e Construções Ltda., com fulcro no art. 113, § 1º, da Lei nº  8.666, de 1993, sobre supostas irregularidades na Concorrência nº 003/2017 conduzida pela Prefeitura Municipal de Rolim de Moura - RO com o aporte de recursos do Ministério da Integração Nacional, sob o valor de R$ 160.586,07, para a contratação de empresa especializada na construção de bueiro celular de concreto e de galeria;
ACORDAM os Ministros do Tribunal de Contas da União, reunidos em Sessão da Segunda Câmara, ante as razões expostas pelo Relator, em:
9.1. conhecer da presente representação, com fulcro nos arts. 235 e 237, VII, do RITCU e no art. 113, § 1º, da Lei nº 8.666, de 1993, para, no mérito, considerá-la procedente;
9.2. indeferir, contudo, o pedido de cautelar suspensiva formulado pela Loiola Comércio, Serviços e Construções Ltda. - EPP;
9.3. rejeitar as razões de justificativa apresentadas por Luiz Ademir Schock, Erivelton Kloos, Tiago Anderson Sant'Ana Silva, Paulo Jessé dos Santos Taveira e Sandra Rosa Soares;
9.4. aplicar em desfavor de Luiz Ademir Schock, Erivelton Kloos, Tiago Anderson Sant'Ana Silva, Paulo Jessé dos Santos Taveira e Sandra Rosa Soares, individualmente, a multa prevista no art. 58, II, da Lei nº 8.443, de 1992, sob o valor de R$ 5.000,00 (cinco mil reais) , fixando-lhes o prazo de 15 (quinze) dias, a contar da notificação, para que comprovem, perante o Tribunal, o recolhimento da referida quantia aos cofres do Tesouro Nacional, atualizada monetariamente na forma da legislação em vigor;
9.5. autorizar, caso requerido, nos termos do art. 26 da Lei nº 8.443, de 1992, e do art. 217 do RITCU, o parcelamento das dívidas constantes deste Acórdão em até 36 (trinta e seis) parcelas mensais e sucessivas, sobre as quais incidirão a atualização monetária e os correspondentes acréscimos legais, esclarecendo aos responsáveis que a falta de pagamento de qualquer parcela importará no vencimento antecipado do saldo devedor, sem prejuízo das demais medidas legais;
9.6. autorizar, desde logo, a cobrança judicial das dívidas constantes deste Acórdão, nos termos do art. 28, inciso II, da Lei nº 8.443, de 1992, caso não atendidas as notificações;
9.7. determinar, nos termos do art. 45 da Lei nº 8.443, de 1992, que o Município de Rolim de Moura - RO se abstenha de exigir o registro do balanço patrimonial e da demonstração do resultado do exercício na junta comercial como requisito para a habilitação, no certame, de empresas reguladas pelo Código Civil, a exemplo do ocorrido no item 8.2.4.1 e no item 8.2.4.2, alínea "d", do Edital de Concorrência nº  003/2017, contrariando, assim, os arts. 3º, § 1º, I, e 31, I, da Lei nº 8.666, de 1993;
9.8. determinar que a unidade técnica autue processo apartado de representação, por cópia destes autos, para apurar os indícios de fraude à licitação perpetrada pela Loiola Comércio, Serviços e Construções Ltda. - EPP, em face da apresentação da demonstração de resultado e do balanço patrimonial, além dos índices contábeis, no âmbito da Concorrência nº 003/2017 (Processo Administrativo nº  2.115/2017) , com valores incorretos pela omissão de receitas e despesas; e
9.9. determinar que a unidade técnica envie a cópia do presente Acórdão, acompanhado do Relatório e do Voto que o fundamenta, ao Município de Rolim de Moura - RO, a Tiago Anderson Sant'Ana Silva, a Paulo Jessé dos Santos Taveira, a Sandra Rosa Soares, a Erivelton Kloos, a Luiz Ademir Schock e à Construtora Valtran Ltda. - EPP, além da Loiola Comércio, Serviços e Construções Ltda. - EPP. (ênfases acrescidas) .
HISTÓRICO
Trata-se de representação, com pedido de cautelar suspensiva, formulada pela Loiola Comércio, Serviços e Construções Ltda., com fulcro no art. 113, § 1º, da Lei 8.666/1993, sobre supostas irregularidades na Concorrência n. 003/2017 conduzida pela Prefeitura Municipal de Rolim de Moura - RO com o aporte de recursos do Ministério da Integração Nacional, sob o valor de R$ 160.586,07, para a contratação de empresa especializada na construção de bueiro celular de concreto e de galeria.
1.2. O representante alegou que teria sido indevidamente inabilitado do certame, com base em exigência que restringiria inadequadamente a competitividade da licitação, vez que não estaria prevista em lei, fundamentando aí o seu requerimento para o suposto deferimento da aludida cautelar suspensiva.
1.3. Após a análise inicial do feito, não tendo sido identificados os requisitos para a concessão da referida cautelar, foi determinada a audiência dos responsáveis pela elaboração do referido edital e dos membros da comissão permanente de licitação, além da oitiva da empresa vencedora do certame, bem como, a realização de diligências junto ao DER/RO e ao Fundo de Infraestrutura de Transporte e Habitação (FITHA/RO) com o intuito de verificar a eventual consistência das suspeitas de fraude nas demonstrações contábeis da empresa representante.
1.4. Após a análise das razões de justificativa, o Relator a quo, Exmo. Ministro-Substituto André Luís de Carvalho, por sua vez, incorporou, com os ajustes que considerou necessários, os pareceres da Secretaria de Controle Externo de Rondônia - Secex/RO e do Parquet especial a suas razões de decidir, propondo a rejeição das razões de justificativa dos responsáveis para lhes aplicar a multa prevista no art. 58, II, da Lei 8.443/1992 e autuação de processo apartado de representação para a apuração de eventual prática de fraude à licitação pelo representante (Peça 63) , posicionamento que foi acompanhado pelos demais Membros do Colegiado desta Corte de Contas.
1.5. Irresignados, os gestores interpuseram o presente pedido de reexame, que se fundamenta nas altercações que, adiante, passar-se-á a relatar.
EXAME DE ADMISSIBILIDADE
Reitera-se o exame preliminar de admissibilidade efetuado por esta Secretaria (Peça 91) , ratificado pelo Exmo. Ministro Augusto Nardes (Peça 94) , que concluiu pelo conhecimento do pedido de reexame, nos termos do art. 48 da Lei 8.443/1992, c/c os art. 285 e 286, parágrafo único, do RI/TCU, suspendendo-se os efeitos dos itens 9.1, 9.4 e 9.6 do Acórdão recorrido, em relação aos recorrentes. 
EXAME DE MÉRITO
Delimitação do recurso
1.6. Constitui objeto do presente recurso definir se:
	a) houve restrição à competitividade do certame;
	b) a boa-fé dos gestores afasta a aplicação da multa;
	c) é cabível a multa aplicada.
Da restrição à competitividade.
1.7. Compreendem que a municipalidade exerceu sua margem de liberdade, adotando requisitos que não eram contrários a legislação, mas além dela, com base nos seguintes argumentos (Peça 89, p. 9-16) :
	a) confirmam que as exigências contidas nos subitens 8.2.4.1 e 8.2.4.2 "não constam" em lei;
	b) informam que quando assumiram a administração municipal se depararam com muitas obras paradas e atribuem a paralisação a execuções feitas por empresas sem compromisso com o patrimônio público, outras sem saúde financeira para conclusão, e que adotaram as exigências visando "evitar que espertalhões ou empresas 'laranjas' viessem galgar contratos com o município com o único intuito e levar vantagem indevida, causando prejuízo ao erário";
	c) atacam o representante e pugnam pela exclusão das multas, altercando "que não resta comprovado qualquer dolo por parte dos responsáveis".
Análise:
1.8. Cumpre relembrar que os recorrentes foram multados individualmente em R$ 5.000,00 com fundamento no art. 58, inciso II, da Lei 8.443/1992 (item 9.2 do Acórdão recorrido) , pela inserção de exigência que restringiria inadequadamente a competitividade da licitação.
1.9. Portanto, a aplicação da multa se fundamentou, principalmente, na frustração aos princípios e aos normativos que norteiam as licitações públicas, ante as graves irregularidades que macularam a contratação.
1.10. A gravidade das irregularidades praticadas pelos recorrentes na execução do procedimento licitatório, por meio da inserção de medida restritiva, mereceu dedicados apontamentos do Exmo. Ministro-Substituto André Luís de Carvalho no Relatório que acompanha o Acórdão recorrido (Peça 64, p. 5-6) .
1.11. A exigência de registro do Balanço Patrimonial na Junta Comercial, contida no subitem 8.2.4.1 e na alínea 'd' do subitem 8.2.4.2 do Edital de Concorrência 3/2017 (Peça 4, p. 13 e 15) , impingiu obrigação não prevista na Lei Civil, ou outra lei, contrariando o disposto no art. 3º, § 1º, inciso I, e no art. 31, inciso I, da Lei 8.666/1993.
1.12. Não pode o edital exigir, portanto, como única forma de comprovação da capacidade financeira e qualificação econômico-financeira, a apresentação de Balanço Patrimonial registrado na Junta Comercial por falta de previsão legal.
1.13. Além de ilegal, a obrigação imposta pelo edital se mostrava inócua, pois não cabe a Junta Comercial verificar a veracidade das informações lançadas no Balanço Patrimonial, oportunizando a ocorrência de fraudes ao certame, como ocorrera no caso presente.
1.14. Destarte, a situação encontrada no Acórdão recorrido não se afasta da jurisprudência desta Corte de Contas, pelo contrário com ela alinha-se, sopesando a gravidade no descumprimento dos comandos constitucionais e regulamentares em detrimento da sociedade brasileira.
1.15. Desse modo, não há como acolher o argumento apresentado.
Da atuação dos gestores.
1.16. Argumentam que "não houve má-fé ou dolo", nem prejuízo ao Erário (Peça 89, p. 13) .
Análise:
1.17. Importante observar que apesar das irregularidades encontradas, não foi quantificado em relação a elas um débito específico, o que, por sua vez, não afasta a competência desta Corte de Contas de aplicar a multa do art. 58, inciso II, da Lei 8.443/1992.
1.18. O fato de os administradores alegarem ter agido com suporte na boa-fé não os torna imunes à censura do Tribunal. No tocante ao dolo, os próprios recorrentes afirmam que incluíram as referidas exigências, que restringiriam inadequadamente a competitividade da licitação, de forma intencional e livre, por conseguinte, atuaram com dolo extrapolando a lei.
Do cabimento da multa.
1.19. Contestam a aplicação da multa e solicitam seu afastamento, com base nos seguintes argumentos (Peça 89, p. 9-16) :
	a) alegam que "não houve distorções significativas na licitação e na contratação realizada pelo município de Rolim de Moura/RO, bem como não restou caracterizado prejuízo ao município e/ou ao interesse público, bem como não restou constatado receio de grave lesão ao erário ou ao interesse público, de maneira que nesse caso, não incide a multa aplicada";
	b) clamam pelo afastamento das multas, pois consideram que não houve ato praticado com grave infração à norma legal, por não ter havido distorções significativas na licitação e na contratação realizada pelo Município.
Análise:
1.20. A aplicação da multa fundamentou-se na prática de ato com grave infração à norma legal ou regulamentar de natureza contábil, financeira, orçamentária, operacional e patrimonial.
1.21. Ressalte-se que o enunciado da Súmula TCU 142 preceitua que:
Cabe a baixa na responsabilidade e o arquivamento do processo quando, nas contas de ordenador de despesa, dirigente ou administrador de entidade ou qualquer outra pessoa sob a jurisdição do Tribunal de Contas da União, for apurada infringência de disposição legal ou regulamentar aplicável ou verificada irregularidade de caráter formal, que não permita o julgamento pela irregularidade e quitação, ou, tampouco - por não ser suficiente grave ou individualizada - a conclusão pela irregularidade e cominação da multa prevista em lei, conforme enunciados n. 10, 11, 51 e 91 da súmula da sua jurisprudência. (Súmula 142, publicada no BTCU Especial 6, 04/12/2007) 
1.22. Inicialmente, verifica-se que a jurisprudência desta Casa é serena em aplicar este entendimento nos casos em que primeiro, a irregularidade verificada tenha caráter formal, segundo, que esta irregularidade não permita o julgamento pela irregularidade das contas, e por fim, a irregularidade apontada não seja suficientemente grave e individualizada.
1.23. Premissas essas diversas do caso concreto, em que as irregularidades praticadas não foram afastadas pelos recorrentes, pelo contrário eles a reafirmam, as quais não tem caráter formal e se revestem de suficiente gravidade para ensejar o julgamento pela irregularidade das contas e a cominação da multa, além de terem sido individualizadas na pessoa do recorrente.
1.24. De fato, neste caso específico, a análise cabível a afastar a imputação da multa reside na comprovação de que os responsáveis teriam, à época, tomado todas as medidas de suas alçadas para realizar a devida e a escorreita publicação do certame, impingindo-lhe a ampla publicidade e ampliando seu alcance competitivo. 
1.25. Com efeito, caso se chegue à conclusão de que os fatos e documentos, acostados aos autos pelos recorrentes, são hábeis o suficiente para comprovar a ação diligente destes ou a falta de suas competências pelos atos inquinados, as multas que lhes foram cominadas, posto que tenham perdido seu suporte de validade, deverão ser relevadas.
1.26.  A contrario sensu, evidentemente, se a argumentação carreada aos autos não se mostrar materialmente suficiente a evidenciar a conduta diligente dos recorrentes ou a afastar suas responsabilidades, as multas deverão ser mantidas.
1.27. Os recorrentes reafirmam que seguiram a praxe administrativa vigente naquela administração e adotaram os procedimentos competentes em uma licitação, apenas alargando os ditames legais, no entendimento da defesa.
1.28. Insta ressalvar que ao administrador público cabe tão somente respeitar o princípio da legalidade e observar o que a lei determina, não cabendo alargá-la, pois, ao extrapolar seus ditames, o administrador público contraria o princípio da legalidade e, no caso concreto, o princípio da competitividade, ao restringir a participação ampla e irrestrita dos que acorrem ao certame público.
1.29. Logo, não se justifica a manutenção de atitude contrária ao interesse público por praxe administrativa. Por conseguinte, do gestor público não se espera uma conduta como a encontrada no caso concreto, na qual ele tenta elastecer conduta contrária a CF/1988, a legislação e a jurisprudência pátria, desrespeitando comando claro e universal.
1.30. Por conseguinte, contata-se que os recorrentes atentaram, durante a fase interna do certame, contra os princípios da isonomia, da impessoalidade e da transparência, não cabendo, por conseguinte, a ilação de que estas eram, apenas, irregularidades de caráter meramente formal. Portanto, não se aplica ao presente caso o entendimento da Súmula TCU 142.
CONCLUSÃO
Das análises anteriores, conclui-se que:
	a) exigência de registro do Balanço Patrimonial na Junta Comercial, contida no subitem 8.2.4.1 e na alínea 'd' do subitem 8.2.4.2 do Edital de Concorrência 3/2017 (Peça 4, p. 13 e 15) , impingiu obrigação não prevista na Lei Civil, ou outra lei, contrariando o disposto no art. 3º, § 1º, inciso I, e no art. 31, inciso I, da Lei 8.666/1993;
	b) o fato de os administradores alegarem ter agido com suporte na boa-fé não os torna imunes à censura do Tribunal. No tocante ao dolo, os próprios recorrentes afirmam que incluíram as referidas exigências, que restringiriam inadequadamente a competitividade da licitação, de forma intencional e livre, por conseguinte, atuaram com dolo extrapolando a lei;
	c) ao administrador público cabe tão somente respeitar o princípio da legalidade e observar o que a lei determina, não cabendo alargá-la, pois, ao extrapolar seus ditames, o administrador público contraria o princípio da legalidade e, no caso concreto, o princípio da competitividade, ao restringir a participação ampla e irrestrita dos que acorrem ao certame público.
Ante o exposto, não foi trazido aos autos nenhum argumento que detenha o condão de modificar o julgado de origem, Acórdão 651/2018-TCU-Segunda Câmara, motivo por que este não está a merecer reforma, devendo ser, por consequência, prestigiado e mantido.
PROPOSTA DE ENCAMINHAMENTO
Ante o exposto, submetem-se os autos à consideração superior, propondo-se, com fundamento no art. 48 da Lei 8.443/1992, c/c os art. 285 e 286, parágrafo único, do RI/TCU:
a) conhecer do pedido de reexame interposto por Erivelton Kloos (CPF XXX.375.792-XX) ; Luiz Ademir Schock (CPF XXX.260.729-XX) ; Paulo Jesse dos Santos Taveira (CPF XXX.930.202-XX) ; Sandra Rosa Soares (CPF XXX.326.212-XX) ; Tiago Anderson Sant Ana Silva (CPF XXX.017.812-XX) e, no mérito, negar-lhe provimento;
	b) dar conhecimento aos recorrentes, à Construtora Valtran Ltda. - EPP, à Loiola Comércio, Serviços e Construções Ltda. - EPP e aos órgãos/entidades interessados da deliberação que vier a ser proferida."
	É o relatório.

não há.

Não há.

REPRESENTAÇÃO. RECURSOS DO MINISTÉRIO DA INTEGRAÇÃO NACIONAL. CONCORRÊNCIA. EDITAL COM CLÁUSULA RESTRITIVA. CONHECIMENTO. PROCEDÊNCIA E MULTA. AUTUAÇÃO DE APARTADO PARA APURAÇÃO DE INDÍCIOS DE FRAUDE À LICITAÇÃO DA EMPRESA REPRESENTANTE. PEDIDO DE REEXAME. ARGUMENTOS INSUFICIENTES PARA DESCONSTITUIR A DECISÃO RECORRIDA. PROVIMENTO PARCIAL.

REPRESENTAÇÃO (REPR)

Secretaria de Recursos (Serur).

Examinam-se pedidos de reexame interpostos por Erivelton Kloos, Luiz Ademir Schock, Paulo Jesse dos Santos Taveira, Sandra Rosa Soares e Tiago Anderson Sant Ana Silva (peça 91) , respectivamente, Procurador-Geral do município, prefeito e membros da Comissão Permanente de Licitação, contra o Acórdão 651/2018-TCU-Segunda Câmara (Peça 62) .
O decisum ora recorrido foi prolatado no âmbito de representação, com pedido de cautelar, formulada pela empresa Loiola Comércio, Serviços e Construções Ltda., a respeito de supostas irregularidades na Concorrência nº 003/2017 conduzida pela Prefeitura Municipal de Rolim de Moura/RO com recursos do Ministério da Integração Nacional, no valor de R$ 160.586,07, para a contratação de empresa especializada na construção de bueiro celular de concreto e de galeria.
Por intermédio da decisão acima mencionada, esta Corte aplicou a cada responsável a multa prevista no art. 58, II, da Lei nº 8.443, de 1992, no montante de R$ 5.000,00, por entender que a partir de cláusulas restritivas no edital de licitação, materializou-se grave infração à normal legal orçamentário-financeira, resultando em restrição ao caráter competitivo do aludido certame.
Feito breve resumo do processo, passo a decidir.
Preliminarmente, ratifico meu despacho anterior pelo conhecimento da presente peça recursal, com fundamento nos arts. 32, parágrafo único, 33 e 48 da Lei 8.443/1992 (peça 94) 
No tocante ao mérito, a unidade técnica, em análise sobre a matéria (peças 106 a 108) , propôs a rejeição das razões recursais e a manutenção da deliberação original, encaminhamento com o qual posiciono-me parcialmente de acordo.
Os argumentos apresentados pelos recorrentes foram individualmente refutados na instrução reproduzida no relatório precedente, que adoto como fundamento de minha decisão, com alguns pontos a serem destacados. 
Em síntese os responsáveis sustentam que: 
	(i) não houve restrição à competitividade do certame;
	(ii) não ocorreu grave infração à norma legal ou regulamentar;
	(iii) não houve má-fé ou dolo nos atos dos gestores;
	(iv) não é cabível a multa aplicada.
Quanto ao primeiro argumento dos recorrentes, este não deve prosperar, uma vez que a jurisprudência do TCU é pacífica no sentido de que:
A hipótese de restrição à competitividade não deve ser examinada somente sob a ótica jurídica e teórica, deve levar em conta também se as cláusulas supostamente restritivas culminaram em efetivo prejuízo à competitividade do certame. (Acórdão 3306/2014-TCU-Plenário, Relator: Min. Subst. André Luis de Carvalho, constante da "Jurisprudência Selecionada") 
Neste caso concreto, ficou evidente que a competitividade do certame foi prejudicada. Afinal, a própria representante foi inabilitada da licitação em decorrência da exigência contida no subitem 8.2.4.1 e na alínea "d" do subitem 8.2.4.2 do Edital, qual seja: "comprovação da qualificação econômico-financeira da licitante por meio da apresentação do balanço patrimonial registrado na junta comercial, com os pertinentes termos de abertura e de encerramento".
Também não assiste razão aos recorrentes quando alegam que não houve grave infração à norma legal ou regulamentar. O relator a quo, Min. Subst. André Luís de Carvalho, trouxe expressamente no voto condutor do acórdão ora recorrido (peça 63) :
 (...) 9. Por conseguinte, o TCU deve rejeitar as razões de justificativa dos responsáveis para lhes aplicar a multa prevista no art. 58, II, da Lei nº 8.443, de 1992, até porque, a partir da referida irregularidade, materializou-se a grave infração à normal legal orçamentário-financeira, resultando no inegável prejuízo ao interesse público diante da evidente imposição de exigências restritivas ao caráter competitivo do aludido certame. (...) 
No que concerne ao argumento de que não houve má-fé nos atos dos gestores, este também não deve prosperar, uma vez que prevalece no TCU o entendimento de que a responsabilidade dos jurisdicionados perante esta Corte é de natureza subjetiva, caracterizada mediante a presença de simples culpa stricto sensu, sendo desnecessária a caracterização de conduta dolosa ou má-fé do gestor para que este seja responsabilizado. (v.g. Acórdão 9004/2018-TCU-Primeira Câmara e 1.427/2015-Plenário) .
Quanto à alegação de que não seria cabível a aplicação da multa, vejo que todos os subitens acima, os pareceres uniformes da Secretaria de Recursos (peças 106 a 108) , bem como o relatório e voto condutores do decisum ora ocorrido apresentaram de maneira inequívoca a conduta dos responsáveis e o nexo de causalidade entre essa conduta e o resultado ilícito, de maneira que restaram caracterizadas a reprovabilidade de seu ato e, consequentemente, a aplicação da multa.
Apesar disso, quanto ao valor da apenação aplicada, entendo que este pode ser reduzido, visto que a jurisprudência do TCU é no sentido de que:
No âmbito do TCU, a dosimetria da multa e demais sanções tem como balizadores o nível de gravidade dos ilícitos apurados, com a valoração das circunstâncias fáticas e jurídicas envolvidas, e a isonomia de tratamento com casos análogos. O Tribunal não realiza dosimetria objetiva das sanções, comum à aplicação de normas do Direito Penal, e não há um rol de agravantes e atenuantes legalmente reconhecido. (Acórdão 1747/2018-TCU-Plenário, Relator: Min. Aroldo Cedraz, constante da "Jurisprudência Selecionada") 
Sabe-se que a multa prevista no art. 58 da Lei Orgânica do TCU está limitada ao valor máximo previsto em normativo editado anualmente por este órgão, que, no ano de 2018, era de R$ 59.988,01, conforme Portaria-TCU nº 7/2018. Já o valor mínimo para a sanção aplicada neste caso concreto é de 5% desse valor máximo, em conformidade com o art. 268, inciso II, do Regimento Interno do TCU.
No presente caso, a licitação foi de baixa materialidade (R$ 160.586,07) e a única empresa inabilitada em razão da exigência restritiva da competitividade foi a representante. Dessa forma, entendo que o valor da multa aplicada a cada um dos recorrentes pode ser reduzido para R$ 3.000,00, ou seja, muito próximo do mínimo previsto no RI/TCU (5% de R$ 59.988,01) .
	Ante o exposto, VOTO no sentido que o Tribunal adote a deliberação que ora submeto a este Colegiado no sentido de conhecer e dar provimento parcial aos presentes pedidos de reexame.
TCU, Sala das Sessões Ministro Luciano Brandão Alves de Souza, em 19 de março de 2019.
Ministro JOÃO AUGUSTO RIBEIRO NARDES
Relator